【裁判字號】    98,上訴,1833
【裁判日期】    980601
【裁判案由】    毒品危害防制條例
【裁判全文】
臺灣高等法院刑事判決                98年度上訴字第1833號
上  訴  人
即  被  告  甲○○
                    原住花蓮縣.
上列上訴人因毒品危害防制條例案件，不服臺灣宜蘭地方法院97
年度訴字第564 號，中華民國98年2 月27日第一審判決（起訴案
號：臺灣宜蘭地方法院檢察署97年度毒偵字第733 號），提起上
訴，本院判決如下：
    主  文
上訴駁回。
    理  由
一、按依刑事訴訟法第350 條、第361 條、第362 條、第367 條
    規定，不服地方法院之第一審判決而上訴者，須提出上訴書
    狀，並應敘述具體理由，為上訴必備之程式；其所提出之書
    狀未敘述上訴理由，或僅曾以言詞陳述上訴理由者，均應於
    上訴期間屆滿後20日內補提理由書於第一審法院。第一審法
    院經形式審查，認逾期未補提上訴理由者，應定期間先命補
    正；逾期未補正者，為上訴不合法律上之程式，應以裁定駁
    回。倘已提出上訴理由，但所提非屬具體理由者，則由第二
    審法院以上訴不合法律上之程式，判決駁回。而所謂具體理
    由，必係依據卷內既有訴訟資料或提出新事證，指摘或表明
    第一審判決有何採證認事、用法或量刑等足以影響判決本旨
    之不當或違法，而構成應予撤銷之具體事由，始克當之（例
    如：依憑證據法則具體指出所採證據何以不具證據能力，或
    依憑卷證資料，明確指出所為證據證明力之判斷如何違背經
    驗、論理法則）；倘僅泛言原判決認定事實錯誤、違背法令
    、量刑失之過重或輕縱，而未依上揭意旨指出具體事由，或
    形式上雖已指出具體事由，然該事由縱使屬實，亦不足以認
    為原判決有何不當或違法者（例如：對不具有調查必要性之
    證據，法院未依聲請調查亦未說明理由，或援用證據不當，
    但除去該證據仍應為同一事實之認定），皆難謂係具體理由
    ，俾與第二審上訴制度旨在請求第二審法院撤銷、變更第一
    審不當或違法之判決，以實現個案救濟之立法目的相契合，
    並節制濫行上訴（最高法院97年度台上字第892 號判決亦同
    此意旨）。
二、本件原審判決略以：甲○○前因施用毒品等案件，經臺灣苗
    栗地方法院裁定送戒治處所觀察、勒戒後，認有繼續施用毒
    品傾向，另經同法院裁定執行強制戒治，於民國（下同）91
    年11月19日起算執行，期滿日為92年11月18日，於92年9 月
    25日因停止其處分出所；嗣又因違反毒品危害防制條例案件
    ，經法院判處有期徒刑確定，並經減刑確定後，應執行有期
    徒刑8 月，而於96年12月22日執行完畢。詎仍不知悔改，復
    於97年8 月2 日下午1 時30分許，在宜蘭縣冬山鄉○○路32
    3 號，以注射方式，施用第一級毒品海洛因1 次；另於97年
    7 月31日至97年8 月1 日間某許，在宜蘭縣羅東鎮○○○街
    173 號其居所內，施用第二級毒品甲基安非他命1 次。經警
    於同日晚上9 時10分許，在上開處所前查獲並扣得海洛因1
    包（淨重0.0660公克，取樣檢驗，餘重0.0639公克），經採
    集其尿液送驗後呈上開毒品陽性反應。
三、被告甲○○不服原審判決，於98年3 月17日提起上訴，並於
    98年4 月2 日補提出「上訴狀」，其所敘述之上訴理由略以
    ：被告於97年5 月起曾陸續至財團法人羅許基金會羅東博愛
    醫院接受美沙冬替代治療戒除毒癮，何以被告於案發前即已
    施以替代治療，於案發後卻受有期徒刑之判決處遇，而另有
    其他違反毒品危害防制條例案件之被告，僅受令入戒治處所
    觀察、勒戒或強制戒治之處分？此對被告是否有不公平之情
    形，請鈞院為被告指點迷津云云。
四、經查，被告上訴意旨僅空言泛稱：其於案發前已施以替代療
    法治療，卻仍被判處有期徒刑，而另有其他相同案例之被告
    僅令入戒治處所觀察、勒戒或強制戒治，對其有不公平之處
    云云，惟對於原審判決有何不當或違法之處，毫無一語提及
    ，自非屬上訴第二審之具體理由，其上訴自不合法律上之程
    式，爰不經言詞辯論予以駁回。
五、另按毒品危害防制條例係於92年7月9日修正公布，自93年1
    月9 日起施行。修正後已刪除2 犯及3 犯之規定，一改修法
    前繁雜之處遇程序，僅將施用毒品者簡化區分為初犯、再犯
    ，並認施用毒品者係屬病患性犯人，以觀察、勒戒戒除其身
    癮，並以強制戒治去除其心癮。經觀察、勒戒或強制戒治執
    行完畢釋放後，若係5 年後再犯該條例第10條施用毒品罪者
    ，與同條例第20條第1 項、第2 項關於「初犯」之處理方式
    相同，檢察官應先聲請法院裁定令被告入勒戒處所觀察、勒
    戒，並視有無繼續施用毒品傾向，決定應予釋放、為不起訴
    之處分，或應聲請法院裁定令入勒戒處所強制戒治；若係5
    年內「再犯」同條例第10條施用毒品罪者，依同條例第23條
    第2 項規定，檢察官則應依法追訴。觀諸該條例第20條第3
    項之修正理由：「觀察、勒戒或強制戒治5 年後再犯者，顯
    見前所實施之觀察、勒戒或強制戒治已足以遮斷其施用毒品
    之癮，為期自新及協助其戒除毒癮，對此5 年後再犯者，爰
    明定仍適用初犯之規定，先經觀察、勒戒、強制戒治之程序
    。」及同條例第23條第2 項之修正理由：「為配合簡化施用
    毒品犯之刑事處遇程序，並鑑於經觀察、勒戒或強制戒治執
    行完畢釋放後5 年內再犯者，其再犯率甚高，原據以實施之
    觀察、勒戒及強制戒治既已無法收其實效，自應施以刑事處
    遇。」顯然如施用毒品者係前經觀察、勒戒或強制戒治等治
    療程序執行完畢5 年後，始再施用毒品之「初犯」，因前所
    執行之觀察、勒戒或強制戒治已足收戒除毒癮之效，自應重
    新執行觀察、勒戒或強制戒治等治療程序，並於治療程序執
    行完畢後，由檢察官為不起訴處分，毋庸對之追訴處罰；反
    之，在「再犯」之情形，因其先前所為治療程序顯未能收戒
    斷毒癮之效，且考量施用毒品者之再犯率偏高，乃簡化其刑
    事處遇程序，而逕予追訴處罰，不再施以治療程序。參酌上
    開立法理由，修正毒品危害防制條例就施用毒品者，祇於「
    初犯」及「5 年後再犯」二種情形，有其追訴條件之限制，
    即須於初犯經觀察、勒戒或強制戒治釋放後，5 年內均無施
    用毒品之行為，始能認其前所實施之觀察、勒戒或強制戒治
    已足遮斷毒癮，而得於5 年後再犯時，再予適用初犯之規定
    ，重行觀察、勒戒等程序。倘5 年內已經再犯，被依法追訴
    處罰，縱其第3 次（或第3 次以上）施用毒品之時間在初犯
    釋放5 年以後，即與「5 年後再犯」之情形有別，且因已於
    「5 年內再犯」，顯見其再犯率甚高，原實施觀察、勒戒或
    強制戒治，已無法收其實效，而無5 年戒斷期之存在，自無
    再經觀察、勒戒及強制戒治之必要，應由檢察官逕行起訴，
    始符新法修正之本旨（最高法院95年度台非字第59號判決參
    照）。是施用毒品經查獲者，若非「初犯」或係符合前「開
    5 年後再犯該條例第10條施用毒品罪者」之解釋，而有依與
    同條例第20條第1 項、第2 項關於「初犯」之規定處理者，
    顯見其再犯率甚高，原實施觀察、勒戒或強制戒治等治療程
    序顯未能收戒斷毒癮之效，且考量施用毒品者之再犯率偏高
    ，乃簡化其刑事處遇程序，自應逕予追訴處罰，不再施以治
    療程序。本件被告既非「初犯」或係符合前「開5 年後再犯
    該條例第10條施用毒品罪者」，依法自不得實施觀察、勒戒
    或強制戒治，應逕行起訴，附此敘明。
六、再按為鼓勵施用毒品者，於犯罪未發覺前，自動向行政院衛
    生署指定之醫療機構請求治療，且不干擾該等醫療機構正進
    行之醫療行為，爰設毒品危害防制條例第21條第1 項及第2
    項前段之規定，為避免施用毒品者曲解上開美意，一邊繼續
    吸毒，一邊求治，藉以脫免法律約束之流弊，爰設第2 項但
    書，規定此種法律豁免，僅以一次為限，若再經查獲，即依
    前條規定辦理（86年立法院院會記錄毒品危害防制條例第21
    條增訂之立法理由同此意旨）。末按毒品危害防制條例第21
    條第2 項所稱「依前項規定治療中經查獲」，係指依該條第
    1 項規定，犯同條例第10條之罪者，於犯罪未發覺前，自動
    向行政院衛生署指定之醫療機構請求治療，而於治療中始經
    查獲該項未發覺之犯罪而言，於治療中再犯施用毒品之罪而
    被查獲者，並不包括在內（高法院97年度台上字第1893號判
    決亦同此意旨）。是本件被告縱於此次犯罪未發覺前，自動
    向行政院衛生署指定之醫療機構請求治療，惟其於治療期間
    再犯本件施用毒品犯行為警查獲，仍應受法律之拘束，而無
    任何豁免之權，亦併予說明。
七、據上論斷，應依刑事訴訟法第367 條前段、第372 條，判決
    如主文。
中    華    民    國    98    年    6     月    1     日
                  刑事第十四庭審判長法  官  陳志洋
                                    法  官  梁耀鑌
                                    法  官  謝靜恒
以上正本證明與原本無異。
施用第一級毒品部分如不服本判決，應於收受送達後10日內向本
院提出上訴書狀，其未敘述上訴之理由者並得於提起上訴後10日
內向本院補提理由書（均須按他造當事人之人數附繕本）「切勿
逕送上級法院」。
其餘部分不得上訴。
                                    書記官  陳珮茹
中    華    民    國    98    年    6     月    1     日


司法院資訊處製作；財團法人民間司法改革基金會備份。
